臺灣高等法院高雄分院民事判決　　　　 110年度勞上字第40號
上　訴　人　張簡嘉人
訴訟代理人　黃佩琦律師
被上訴人　　臺灣電力股份有限公司

法定代理人　楊偉甫　
訴訟代理人　蘇俊誠律師
 
上列當事人間請求確認僱傭關係存在等事件，上訴人對於中華民
國110 年9 月1 日臺灣高雄地方法院110 年度勞訴字第70號第一
審判決提起上訴，本院於110 年11月16日言詞辯論終結，判決如
下：
    主  文
上訴駁回。
第二審訴訟費用由上訴人負擔。
    事實及理由
一、上訴人主張：上訴人於民國97年10月27日向被上訴人所屬核
    三廠（下稱核三廠）報到，開始工作，於100 年4 月18日被
    調任至被上訴人所屬南部發電廠（下稱南發廠）值班部門，
    於108 年9 月1 日被調任至南發廠工安部門，擔任工業安全
    衛生管理專員。其後，南發廠以109 年6 月24日高雄市政府
    勞工局勞動檢查處（下稱勞檢處）勞動檢查因應會議後，分
    派上訴人辦理：「1.請於今日提出109.06.22 職安署人員訪
    談報告。2.請於109.06.30 前提出本廠（即南發廠）疑似違
    反職安法規定因應會議紀錄。請聯繫職安署三科澄清鍋爐實
    習人員，實質操作與實習操作的差異？以利辦理疑似違反職
    安法規定後續得陳述說明」（下稱系爭承辦事項），而上訴
    人有：「1.對主管交辦之工作執行不力，逾期未能完成。2.
    執行職務時規避或推諉稽延，貽誤時機」之事由（下稱系爭
    獎懲事由），故於109 年8 月5 日發布上訴人應予「申誡1
    次」之懲處（下稱系爭懲處）。又上訴人雖於109 年8 月間
    ，在註明「職因個人生涯規劃，擬於109.10.01 起離職…」
    之簽辦用箋上簽名（下稱系爭辭呈）後上呈，經南發廠核定
    准予離職，並於同年9 月8 日發佈人事異動。惟伊係遭人事
    主管施壓脅迫，始於系爭辭呈上簽名，已於109 年9 月14日
    向南發廠提出申請，表明撤銷系爭辭呈之意思表示，惟遭南
    發廠予以否准，自得請求確認兩造間僱傭關係存在及給付薪
    資等情。爰依民事訴訟法第247 條、僱傭關係等法律關係，
    聲明：（一）確認兩造間僱傭法律關係存在；（二）被上訴
    人應自民國109 年10月1 日起至同意上訴人復職之日止，按
    月於每月6 日給付上訴人新台幣（下同）66,514元，及自各
    期應給付日之次日起至清償日止，按週年利率5%計算之利息
    。
二、被上訴人則以：依上訴人提出系爭辭呈說明欄記載「礙於生
    涯規劃，無法繼續服務」等語，可見上訴人係基於生涯規劃
    ，主動提出辭呈，該辭呈先經部門主管核章後，再送至人資
    部門，並無上訴人所稱出於人事主管施壓脅迫，上訴人始於
    使用電腦繕打且經各級主管先用印之制式辭呈上簽名之情事
    。其次，上訴人申請辭職，業經被上訴人南發廠於109 年9
    月4 日核定，同年9 月8 日發佈人事異動，並通知上訴人，
    兩造僱傭關係已合意終止，故上訴人以其已撤銷系爭辭呈之
    離職意思表示，進而請求確認僱傭關係存在及給付薪資，均
    無理由等語置辯。
三、原審經審理後，駁回上訴人之請求。上訴人提起上訴，於本
    院聲明：（一）原判決廢棄。（二）確認兩造僱傭法律關係
    存在。（三）被上訴人應自109 年10月1 日起至同意上訴人
    復職之日止，按月於每月6 日給付上訴人66,514元，及自各
    期應給付日之次日起至清償日止，按週年利率5%計算之利息
    。被上訴人則聲明：上訴駁回。
四、兩造不爭執事項
（一）上訴人於97年10月27日向核三廠報到，開始工作，於100
      年4 月18日被調任至南發廠值班部門，於108 年9 月1 日
      被調任至南發廠工安部門，擔任機械控制專員及工安主辦
      （上訴人主張正式名稱為工業安全衛生管理專員）。
（二）南發廠以109 年6 月24日勞檢處勞動檢查因應會議後，分
      派上訴人辦理系爭承辦事項，因上訴人有系爭獎懲事由，
      於109 年8 月5 日對上訴人發布系爭懲處。
（三）上訴人針對系爭懲處，於109 年8 月5 日向南發廠申請覆
      議，南發廠隨於同年10月7 日發函通知改為口頭申誡。
（四）上訴人於109 年8 月間，在系爭辭呈上簽名後上呈，經南
      發廠核定准予離職，同年9 月8 日發佈人事異動。
（五）上訴人離職時，每月工資為66,514 元。
（六）上訴人父親於109 年4 月26日被診斷罹患攝護腺惡性腫瘤
      ，當日入院施行達文西機械手臂輔助攝護腺根除手術，於
      同年5 月5 日出院。
（七）上訴人於109 年9 月14日向南發廠提出申請，請求准予撤
      銷系爭辭呈之申請，南發廠則予以否准。
五、兩造爭執事項：（一）上訴人以受脅迫而提出系爭辭呈，主
    張依民法第92條第1 項規定，撤銷辭呈意思表示，是否有據
    ？（二）上訴人請求確認兩造間僱傭法律關係存在，是否有
    據？又請求被上訴人給付自109 年10月1 日起至同意上訴人
    復職之日止，按月於每月6 日給付66,514元，及自各期應給
    付日之次日起至清償日止之法定利息，是否有據？分述如下
    ：
（一）上訴人以受脅迫而提出系爭辭呈，主張依民法第92條第1
      項規定，撤銷辭呈意思表示，是否有據？
  １、按當事人主張有利於己之事實者，就其事實有舉證之責任
      。民事訴訟法第277 條前段定有明文。次按因被詐欺或被
      脅迫而為意思表示者，表意人得撤銷其意思表示。為民法
      第92條第1 項前段所明定。又按所謂因被脅迫而為意思表
      示，係指因相對人或第三人以不法危害之言語或舉動加諸
      表意人，使其心生恐怖，致為意思表示而言。當事人主張
      其意思表示係因被脅迫而為之者，應就其被脅迫之事實，
      負舉證之責任（最高法院95年度台上字第2948號裁判要旨
      參照）。
  ２、上訴人主張：伊於被上訴人所屬人事主管施壓脅迫下，始
      於使用電腦繕打且經各級主管先用印之制式辭呈上簽名，
      係非出於自由意思而簽署辭呈，此從該辭呈上未蓋用上訴
      人職章及加註日期可知，自得撤銷該辭職之意思表示云云
      ，固援引系爭辭呈記載情形及證人即被上訴人所屬核三廠
      人資經理李思慧之證述為據，惟被上訴人予以否認，並執
      前開情詞置辯。經查：
（１）按依法律之規定，有使用文字之必要者，得不由本人自寫
      ，但必須親自簽名。民法第3 條1 項定有明文。依此，可
      認依法律規定，如有使用文字之必要者，得不由本人自寫
      ，但必須親自簽名。則於非依法律規定，有使用文字必要
      之情形下，更得不由本人自寫，而僅親自簽名為之即可。
      本件上訴人於109 年8 月間，在系爭辭呈上簽名後上呈，
      經南發廠核定准予離職，同年9 月8 日發佈人事異動乙節
      ，為兩造不爭執，並有辭呈及人事異動通知傳閱單（均影
      本）附卷（見原審調卷第95-97 頁）可參，堪認上訴人於
      109 年8 月間於系爭辭呈上簽名後，向被上訴人所屬南發
      廠提出該辭呈，並經南發廠准予辭職後，於同年9 月8 日
      發佈人事異動。雖上訴人主張其未於系爭辭呈上蓋用職章
      及加註提出日期，然上訴人既於系爭辭呈（未見兩造主張
      依法律規定，有使用文字之必要）上親自簽名，復參諸系
      爭辭呈先後經南發廠工安、人資部門、副廠長及廠長於其
      上加蓋註明109 年8 月6 日之職章，可推認上訴人應係於
      該日提出辭呈乙節以觀，即應認系爭辭呈為上訴人所製作
      。至上訴人雖又主張系爭辭呈內容係由南發廠人事部門以
      電腦繕打後經各級主管先用印，再交給上訴人於辭呈上簽
      名（見本院卷第53頁）云云，然為被上訴人所否認，而上
      訴人就此未舉證以實其說，已難採信。況上訴人既於系爭
      辭呈上簽名，則該辭呈上內容，縱使非由上訴人自己書寫
      ，依前開說明，仍不影響系爭辭呈係由上訴人製作之效力
      。其次，上訴人固以其未於辭呈上蓋用職章、加註日期及
      其內容係由他人先以電腦繕打而成，據以主張係受脅迫而
      提出辭呈云云。惟被上訴人否認上訴人主張（見本院卷第
      55頁），而上訴人未舉證以實其說，已難採信。此外，上
      訴人縱未於辭呈上蓋用職章、加註日期及其內容係由他人
      先以電腦繕打而成，亦難據此，直接認定上訴人係於受脅
      迫情形下，出於非自由意志而提出系爭辭呈。
（２）其次，依核三廠人資經理李思慧於原審到庭證述：「（上
      訴人簽署系爭辭呈時，是否在場？）這離職簽辦用箋我沒
      有看到…」（見原審卷第40頁）、「（知悉上訴人為何申
      請離職？）因為原告是離職完才找我，我只有與原告LINE
      溝通，我並沒有看過這個人，只知道原告是核三廠出去的
      ，基本上核三廠出去的，又有同事拜託才想說幫忙一下，
      畢竟年輕人思考沒有那麼周密。他是說原告親戚有開工廠
      ，都規劃好了，好像還不錯，才決定離職，後來才知道是
      原告在核電廠有發生事情，可能要被懲處他才決定離職。
      後來原告又說是親戚家那邊有變數沒有成，且太太反對，
      才會聲請復職」（見原審卷第41頁）等語，可證李思慧於
      上訴人向南發廠提出系爭辭呈時，並未在場，其證述自無
      從採憑為有利於上訴人之認定。又參酌李思慧證述：因上
      訴人後悔提出辭呈，故再向南發廠提出復職簽呈，所以希
      望伊幫忙修改復職簽呈。另上訴人未向伊陳稱沒有辭職之
      真意（見原審卷第40、42頁）等語相互以觀，更難謂上訴
      人係於南發廠人事部門脅迫下，才提出系爭辭呈。此外，
      上訴人就其係處於南發廠人事部門脅迫下，才提出系爭辭
      呈乙節，迄未再舉證以實其說，自難採信。
（３）從而，上訴人以受脅迫而提出系爭辭呈，主張依民法第92
      條第1 項規定，撤銷辭呈意思表示，即屬無據。
（二）上訴人請求確認兩造間僱傭法律關係存在，是否有據？又
      請求被上訴人給付自109 年10月1 日起至同意上訴人復職
      之日止，按月於每月6 日給付66,514元，及自各期應給付
      日之次日起至清償日止之法定利息，是否有據？
      上訴人於109 年8 月6 日，向被上訴人所屬南發廠提出系
      爭辭呈，經南發廠准予辭職後，於同年9 月8 日發佈人事
      異動，堪認兩造間僱傭關係已於109 年8 月6 日合意終止
      。其次，上訴人以受脅迫而提出系爭辭呈，主張依民法第
      92條第1 項規定，撤銷辭呈意思表示，係屬無據，如前所
      述，足見兩造於109 年8 月6 日合意終止之僱傭關係，並
      未回復。而兩造間僱傭關係既已於109 年8 月6 日合意終
      止，則上訴人請求確認兩造間僱傭法律關係存在；並請求
      被上訴人給付自109 年10月1 日起至同意上訴人復職之日
      止，按月於每月6 日給付66,514元，及自各期應給付日之
      次日起至清償日止之法定利息，自均屬無據。
六、綜上所述，上訴人依民事訴訟法第247 條及僱傭契約關係，
    請求確認兩造間僱傭關係存在；被上訴人應給付自109 年10
    月1 日起至同意上訴人復職之日止，按月於每月6 日給付66
    ,514元，及自各期應給付日之次日起至清償日止之法定利息
    ，均無理由，不應准許。原審因而為上訴人敗訴之判決，並
    無不合。上訴論旨指摘原判決不當，求予廢棄改判，為無理
    由，應駁回上訴。
七、據上論結，本件上訴為無理由，依民事訴訟法第449 條第1
    項、第78條，判決如主文。
中    華    民    國   110    年    11    月    30    日
                            勞動法庭
                                審判長法  官  李昭彥
                                      法  官  楊淑珍
                                      法  官  王  琁
以上正本證明與原本無異。
如對本判決上訴，須於判決送達後20日內向本院提出上訴狀，其
未表明上訴理由者，應於上訴後20日內向本院提出上訴理由書（
均須按他造當事人之人數附繕本）。上訴時應提出委任律師或具
有律師資格之人之委任狀，並依附註條文規定辦理。如委任律師
提起上訴者，應一併繳納上訴審裁判費。
中    華    民    國   110    年    11    月    30    日
                                      書記官  劉鴻瑛
附註：
民事訴訟法第466 條之1 ：
對於第二審判決上訴，上訴人應委任律師為訴訟代理人，但上訴
人或其法定代理人具有律師資格者，不在此限。
上訴人之配偶、三親等內之血親、二親等內之姻親，或上訴人為
法人、中央或地方機關時，其所屬專任人員具有律師資格並經法
院認適當者，亦得為第三審訴訟代理人。
第1 項但書及第2 項情形，應於提起上訴或委任時釋明之。